臺灣高等法院臺中分院刑事判決
110年度金上訴字第993號
上  訴  人  臺灣臺中地方檢察署檢察官
被      告  潘仁傑




上列上訴人因被告加重詐欺等案件，不服臺灣臺中地方法院109
年度金訴字第609號中華民國110年3月26日第一審刑事判決（起
訴案號：臺灣臺中地方檢察署109年度偵字第35013號），提起上
訴，本院判決如下：
    主  文
原判決撤銷。
潘仁傑三人以上共同犯詐欺取財罪，累犯，處有期徒刑壹年參月
。未扣案之犯罪所得新臺幣捌仟元，沒收，於全部或一部不能沒
收或不宜執行沒收時，追徵其價額。
    事  實
一、潘仁傑於民國109年3月初某日，加入綽號「阿葉」之「蔡賢
    龍」所屬詐欺集團（下稱本案詐欺集團。至於潘仁傑涉犯參
    與犯罪組織部分，經臺灣臺北地方檢察署檢察官以109年度
    偵字第13987號另案提起公訴，由臺灣臺北地方法院以109度
    審訴字第1271號判決有罪確定，非本件起訴與審理範圍），
    負責擔任提領受騙民眾款項之車手工作，並約定其每日報酬
    為新臺幣（下同）4,000元。潘仁傑因而與「蔡賢龍」、本
    案詐欺集團其他姓名年籍均不詳之成年成員，共同基於意圖
    為自己不法所有，三人以上犯詐欺取財，以不正方法由自動
    付款設備取得他人財物，以及掩飾、隱匿特定犯罪所得去向
    、所在之犯意聯絡，先由本案詐欺集團某姓名年籍均不詳之
    女性機房成員，於109年3月17日17時許，假冒中華電信人員
    名義撥打電話向薛陳麗香佯稱：薛陳麗香申辦之0000000000
    門號積欠電信費18,000元，如有懷疑，可直接撥打165查證
    云云，薛陳麗香誤信為真，在未掛斷電話之情況下，直接撥
    打165，由本案詐欺集團另一名男性成員接聽，該成員即假
    冒信義區的江天富隊長的名義，要求薛陳麗香提供身分證字
    號，接著向薛陳麗香佯稱：經查證薛陳麗香涉嫌洗錢，薛陳
    麗香需提供證明，請將金融機構帳戶提款卡放到信箱內，並
    告知提款卡密碼云云（無證據證明潘仁傑知悉本案係冒用公
    務員名義施用詐術），致使薛陳麗香誤信為真，而陷於錯誤
    ，為證明自己清白，而將其向彰化商業銀行、郵局申辦如附
    表一所示帳戶之提款卡，置放在其新北市樹林區（地址詳卷
    ）住處的信箱內，並將上開提款卡的密碼於電話中告知假冒
    江天富隊長的集團成員。本案詐欺集團待薛陳麗香受騙後，
    即由本案詐欺集團某姓名年籍均不詳之成員前往拿取薛陳麗
    香所交出而放在其住處信箱的提款卡，並將之轉交「蔡賢龍
    」，再由「蔡賢龍」將附表一編號2所示郵局帳戶提款卡交
    予潘仁傑，由潘仁傑於附表二所示之時、地，持「蔡賢龍」
    所轉交如附表一編號2所示郵局提款卡，操作自動櫃員機，
    並輸入薛陳麗香提供的密碼，以此不正方法由自動付款設備
    ，接續提領取得該帳戶內如附表二「提款金額」欄所示合計
    220,900元的款項，潘仁傑並依「蔡賢龍」指示，將其領得
    的贓款，攜至不詳地點的麥當勞廁所內，由「蔡賢龍」或「
    蔡賢龍」指派的人員前往取款之方式，將贓款轉交予「蔡賢
    龍」，而掩飾、隱匿此部分詐欺犯罪所得之去向及所在，潘
    仁傑並取得合計8,000元之報酬。
二、案經薛陳麗香訴由新北市政府警察局樹林分局報告臺灣新北
    地方檢察署陳請臺灣高等檢察署檢察長核轉臺灣臺中地方檢
    察署檢察官偵查起訴。　　
    理  由
一、證據能力：
  ㈠以下援引被告潘仁傑之自白，因非出於強暴、脅迫、利誘、
    詐欺、疲勞訊問或其他不正方法所取得，且被告亦未爭執其
    陳述之任意性（見本院卷卷第92頁），又有其他事證足以補
    強被告之自白，確屬真實可信，依刑事訴訟法第156 條第1 
    項之規定，應有證據能力。
  ㈡按被告以外之人（包括證人、鑑定人、告訴人、被害人及共
    同被告等）於審判外之陳述，雖不符刑事訴訟法第159條之1
    至之4等四條之規定，然經當事人於審判程序同意作為證據
    ，法院審酌該言詞陳述或書面陳述作成時之情況，認為適當
    者，亦得為證據；當事人、代理人或辯護人於法院調查證據
    時，知有刑事訴訟法第159條第1項不得為證據之情形，而未
    於言詞辯論終結前聲明異議者，視為有前項之同意，同法第
    159條之5定有明文。立法意旨在於傳聞證據未經當事人之反
    對詰問予以核實，原則上先予排除。惟若當事人已放棄反對
    詰問權，於審判程序中表明同意該等傳聞證據可作為證據；
    或於言詞辯論終結前未聲明異議，基於尊重當事人對傳聞證
    據之處分權，及證據資料愈豐富，愈有助於真實發見之理念
    ，且強化言詞辯論主義，使訴訟程序得以順暢進行，上開傳
    聞證據應均具有證據能力，不以未具備刑事訴訟法第159條
    之1至第159條之4所定情形為限（最高法院104年度第3次刑
    事庭會議決議參照）。查本件以下所引用之被告以外之人於
    審判外之供述證據，因被告於本院審判期日，未曾聲明異議
    （見本院卷第90頁至第62頁），本院審酌上開供述證據資料
    製作時之情況，並無不當取供及證明力明顯過低之瑕疵，認
    以之作為證據應屬當，揆諸前開規定，應認均具證據能力。
  ㈢至於本院以下援引之其餘非供述證據資料，因與犯罪事實具
    有關聯性，且為執法人員依法所取得，並無不得作為證據之
    事由，且檢察官與被告於本院審理期間對該等資料之證據能
    力，亦均未爭執，且其中關於刑事訴訟法第164 條第2 項規
    定，證物如為文書部分，係屬證物範圍。該等可為證據之文
    書，已經依法踐行調查證據之程序，即提示或告以要旨，自
    具有證據能力。
二、認定犯罪事實所憑證據與理由：
  ㈠訊據被告對於本案犯罪事實，於偵查與原審，均坦承不諱（
    見109年度偵字第35013號偵查卷第33頁至第34頁、原審卷第
    43頁、第51頁），核與證人即告訴人薛陳麗香於警詢之證述
    情節（見109年度偵字第33609號偵查卷第21頁至第24頁），
    大致相符，並有被告提領贓款之監視錄影畫面翻拍照片21張
    （見109年度偵字第33609號偵查卷第31頁至第43頁），以及
    內政部警政署反詐騙諮詢專線紀錄表、附表一編號2所示郵
    局帳戶提領一覽表、附表一編號2所示郵局帳戶提款明細、
    交易明細、存摺封面及內頁影本各1份（見109年度偵字第33
    609號偵查卷第25頁至第26頁、第29頁、第45頁、第49頁至
    第55頁）附卷可稽，足認被告前揭自白核與事實相符。。
  ㈡被告雖於本院110年9月14日審判期日，翻異前詞，否認犯行
    ，辯稱：我一開始是被騙過去的，「蔡賢龍」跟我說是他的
    提款卡，我不知道自己從事的是車手工作云云。然被告於附
    表二所示之時、地持以提領款項的提款卡，如果非屬被害人
    ，而為「蔡賢龍」自己的，以設在各銀行或便利商店的自動
    櫃員機林立，「蔡賢龍」如有資金需求，逕可自己前往提款
    ，何需被告代勞？且被告於附表二所示之時間即109年3月18
    日11時37分2秒起至同日11時42分11秒，就其持同一張提款
    卡提領同一帳戶內款項，原可使用同一自動櫃員機進行提領
    ，卻刻意在此短短2分鐘的時間，分別在不同的超商進行提
    領，若非被告認識其所從事者，乃車手提領民眾受騙款項之
    工作，為避免佔據自動櫃員機提領款項之時間過長，致形跡
    可疑，容易遭警盤查而查獲的風險，豈有刻意往返不同地點
    ，進行提領款項之理！又依卷附有關臺灣臺北地方檢察署10
    9年度偵字第13987號、第14180號、第14407號與臺灣士林地
    方檢察署109年度偵字第8306號、第109年度偵緝自第993號
    之起訴書（見109年度偵字第35013號偵查卷第17頁至第21頁
    、第23頁至第27頁），顯示被告至遲於109年3月3日，即從
    事車手提領民眾受騙款項之工作，且於本案發生前之2日即1
    09年3月16日、17日，亦均有從事提領之行為，且被告持以
    提領款項之提款卡，均為不同銀行的不同提款卡，則以被告
    頻繁持不同提款卡提領款項之情節，不可能未發現其所從事
    者，乃詐欺集團車手提領民眾受騙款項之工作。尤其，被告
    果真係受「蔡賢龍」委託，持「蔡賢龍」之提款卡，代領「
    蔡賢龍」的款項，何以不將其提領所得款項，直接交給「蔡
    賢龍」，反而仿電影情節，採取極為迂迴與隱蔽的方式，將
    提領的款項拿到麥當勞的廁所內？益證被告前揭所辯，顯屬
    臨訟卸責之詞，要無可採。
　㈢綜上所述，被告前揭所辯，並無可採，本案事證已臻明確，
    被告上揭加重詐欺取財、非法由自動付款設備取得他人財物
    、洗錢等犯行，均堪認定，應依法論科。
三、論罪科刑：
　㈠依被告之供述情節，以及告訴人之陳述內容，可知本案詐欺
    集團，除有擔任車手之成員即被告外，尚負責向告訴人施以
    詐術之機房成員數名，負責從告訴人住處信箱取得提款卡之
    集團成員，負責聯繫並提供提款卡予被告之集團成員「蔡賢
    龍」，負責前往麥當勞廁所拿取被告提領所得款項之成員，
    足認本案詐欺集團成員顯有3人以上。又刑法第339 條之4 
    第1 項之加重詐欺取財罪，法定本刑為1 年以上7 年以下有
    期徒刑之罪，屬洗錢防制法第3 條第1 款所規定之特定犯罪
    。再按刑法第339 條之2 第1 項之以不正方法由自動付款設
    備取得他人之物罪，其所謂「不正方法」，係泛指一切不正
    當之方法而言，並不以施用詐術為限，例如以強暴、脅迫、
    詐欺、竊盜或侵占等方式取得他人之提款卡及密碼，再冒充
    本人由自動提款設備取得他人之物，或以偽造他人之提款卡
    由自動付款設備取得他人之物等等，均屬之（最高法院94年
    度臺上字第4023號號刑事判決要旨參照）。被告夥同本案詐
    欺集團其他成員於附表二所示之時、地，由被告負責操作自
    動櫃員機提領款項所使用的提款卡與密碼，乃本案詐欺集團
    之機房成員對告訴人施以詐術所取得，是被告冒用告訴人名
    義使用該提款卡並輸入密碼之方式，提領告訴人存於附表一
    編號2所示郵局帳戶內的款項，參照前揭說明，自屬刑法第3
    39 條之2 第1 項所謂之「不正方法」。而告訴人因陷於錯
    誤，交出附表一所示帳戶後，由被告持其中如附表一編號2
    所示郵局帳戶提款卡提領如附表二所示款項，再由被告依指
    示攜至麥當勞廁所以轉交本案詐欺集團之其他成員，使檢警
    機關難以透過金流，追查贓款的去向與所在，進而達到掩飾
    或隱匿詐欺犯罪所得的目的。是核被告所為，係犯刑法第33
    9 條之4 第1 項第2 款之三人以上共同詐欺取財罪、刑法第
    339 條之2 第1 項之非法由自動付款設備取財罪、洗錢防制
    法第14條第1 項之一般洗錢罪。
  ㈡被告與本案詐欺集團其他成員就本案之加重詐欺取財、非法
    由自動付款設備取財與洗錢犯行，對同一告訴人遭詐欺後，
    雖有如附表二所示分多次提領情形，因均係於密接之時、地
    為之，且就同一告訴人而言，其各次犯罪目的同一，侵害同
    一法益，各行為之獨立性極為薄弱，依一般社會健全觀念，
    在時間差距上，難以強行分開，在刑法評價上，以視為數個
    舉動之接續施行，合為包括之一行為予以評價，較為合理，
    應論以接續犯一罪。
　㈢公訴意旨雖認被告就「事實」欄所示部分，應成立刑法第33
    9 條之4第1 項第1 款、第2款之三人以上冒用公務員詐欺取
    財罪嫌。然詐欺方式本有多樣，被告既未實際參與撥打電話
    施詐之部分行為，而僅負責持告訴人受騙交出的提款卡提領
    款項，再將領得款項轉交本案詐欺集團其他成員，被告雖就
    持他人之提款卡提領款項，應係他人受騙款項乙事，有所認
    識，惟能否以此即認被告對於本案詐欺集團之機房成員，係
    以冒用政府機關或公務員名義為詐欺手段，對告訴人行騙，
    容有疑義，且依本案卷證亦無法證明被告有於事前參與詐騙
    手法之謀議，自難遽認被告知悉或可得預見其所屬詐欺集團
    係以何方式對告訴人施行詐術以詐得款項，故尚不得以刑法
    第339 條之4 第1 項第1 款詐欺取財罪相繩。故公訴意旨此
    部分容有誤會，然僅屬詐欺取財罪加重條件之增減，不生變
    更起訴法條問題，併予敘明。
　㈣被告就「事實」欄所示之加重詐欺取財、非法由自動付款設
    備取財與洗錢等犯行，與「蔡賢龍」、本案詐欺集團其他姓
    名年籍均不詳之成年成員之間，均具有犯意之聯絡與行為之
    分擔，應論以共同正犯。
　㈤本案詐欺集團為順利詐取財物，而由被告持附表一編號2所示
    告訴人受騙交出的郵局帳戶提款卡，進行提款後，再將領得
    的款項轉交本案詐欺集團其他成員，藉以掩飾犯罪所得之去
    向與所在，足認被告與本案詐欺集團其他成員所犯如「事實
    」欄所示之加重詐欺取財、非法由自動付款設備取財與洗
    錢等犯行，三行為間均具有局部之同一性，而為一行為觸犯
    數罪名之想像競合犯，應從一重之加重詐欺取財罪處斷。
  ㈥被告前因偽造特種文書案件，經臺灣士林地方法院以105年度
    湖簡字第272號判處有期徒刑2 月確定，並於105年9月29日
    易科罰金執行完畢，此有臺灣高等法院被告前案紀錄表1份
    在卷可佐（見本院卷第24頁），是被告於有期徒刑執行完畢
    後之5年內，故意再犯本件有期徒刑以上之罪，為累犯。參
    酌司法院釋字第775號解釋意旨，被告前案所涉犯罪名與行
    為態樣，雖與本案所犯罪名、行為態樣並不相同，然同屬故
    意違反法令之犯罪行為，足認被告於前案罪刑執行完畢後，
    並未能因此而有所警惕，且欠缺對於他人財產之缺尊重，其
    刑罰感應力薄弱，則依累犯規定加重其最低本刑，要無過苛
    或罪刑不相當之情形，爰依刑法第47條第1項規定加重其刑
    。
四、撤銷改判：
  ㈠原判決認被告之犯行明確，予以論罪科刑，固非無見。惟查
    ：⑴被告為本案犯行，構成累犯，原審判決未論累犯，亦未
    敘述應否依刑法第47條第1 項規定，加重其刑，尚有未合。
    ⑵被告擔任車手工作，係按其出勤日數，以每日4,000元計算
    其報酬，而與其另案在不同時間所犯之詐欺案件，可明確區
    隔，原判決認被告之犯罪所得，業經另案宣告沒收，尚有誤
    會。故檢察官以原判決未依累犯規定論處為由，提起上訴，
    為有理由，自應由本院將原判決予以撤銷改判。
  ㈡本院審酌被告除前述構成累犯之前科紀錄外，尚曾因妨害自
    由與傷害等案件，經法院分別判處拘役並均執行完畢之紀錄
    ，有前述被告前案紀錄表在卷可憑，足認被告素行非佳。又
    近年來詐欺案件頻傳，行騙手段日趨集團化、組織化、態樣
    繁多且分工細膩，每每造成廣大民眾受騙，損失慘重，被告
    正值青壯，竟不思正途賺取所需，僅因貪圖可輕鬆得手之不
    法利益，而加入本案詐欺集團，擔任提領詐欺贓款的車手工
    作，而與其他詐欺集團成員分工合作，遂行詐欺集團之犯罪
    計畫，造成告訴人受有財產損失，並使同集團之其他不法份
    子得以隱匿真實身分及犯罪所得去向，減少遭查獲之風險，
    助長犯罪猖獗，破壞社會秩序及社會成員間之互信基礎，行
    為實無可取，惟念及被告坦承持他人提款卡提領款項的客觀
    事實，且被告於詐欺集團內僅係負責提領款項之工作，非屬
    集團內之領導首腦或核心人物，僅係被動聽命遵循指示，層
    級非高之參與情形，並斟酌被告之犯罪動機、犯罪手段和平
    、被告加入本案詐欺集團的期間、擔任車手之參與情節、告
    訴人所受財物損失程度，被告於原審中與告訴人成立調解，
    承諾分期賠償告訴人3萬元，迄今僅履行賠償告訴人1萬元之
    犯後態度，此有臺灣臺中地方法院調解程序筆錄1份與本院
    公務電話查詢紀錄表2份在卷可參（見原審卷第67頁至第68
    頁、本院卷第43頁、第73頁），以及被告於偵查與原審坦承
    犯行後，復又飾詞否認犯行，態度反覆，以及被告個人戶籍
    資料記載其未婚（見原審卷第15頁），被告於原審自陳其學
    歷為高中肄業、入監前曾在工地工作之知識程度與家庭經濟
    生活狀況（見原審卷第53頁）等一切情狀，爰量處如主文第
    2項所示之刑。
五、沒收：
  ㈠被告供稱：我從事提領款項工作，「蔡賢龍」每日給我4,000
    元等語（見109年度偵字第33609號偵查卷第18頁），足認被
    告就附表二所示於109年3月18日、19日等2天提領如附表二
    所示款項，各次可取得4,000元的報酬，是被告就本案犯行
    ，合計取得8,000元（計算式＝4,000元＋4,000元）之報酬，
    此屬被告本案之犯罪所得，雖未扣案，但核無刑法第38條之
    2第2項之情形，應依刑法第38條之1第1項、第3項規定，宣
    告沒收，並諭知於全部或一部不能沒收或不宜執行沒收時，
    追徵其價額。
  ㈡又被告就其所為移轉、掩飾如附表二所示合計之220,900元的
    財物，原應依洗錢防制法第18條第1 項沒收之，然上該洗錢
    標的金額，除前述被告取得的報酬外，業經被告全數轉交予
    本案詐欺集團之其他成員，已如前述，被告對之既無處分權
    限，又未再實際管領之，仍否對其加以宣告沒收，非無疑義
    。縱認洗錢防制法第18條第1 項之規定，並不限於犯罪行為
    人所有，始得沒收，然本院審酌被告僅係擔任提領贓款的車
    手，聽命於管理階層之指揮命令，屬於本案詐欺集團組織的
    邊緣角色，被告因本案犯行而實際獲得報酬不多，如就其所
    為移轉、掩飾的財物即被告已上繳之款項，對被告宣告沒收
    ，對被告而言，顯屬過苛。又依被告於原審所述，其學歷為
    高中肄業，之前在工地工作之家庭經濟生活狀況，顯示被告
    學歷非高，之前所從事之工作，又屬勞動性質，薪資不高，
    家庭經濟狀況已屬不佳，是否有能力負擔附表二所示提領與
    移轉的220,900元款項，誠有可疑，故本院審酌被告的犯案
    情節、犯罪所得僅佔提領款項的少數、家庭經濟狀況不佳，
    認對被告就附表二所示之洗錢標的合計220,900元，諭知沒
    收或追徵，有過苛之虞，依刑法第38條之2 第2項規定，認
    無宣告沒收與追徵之必要。
據上論斷，應依刑事訴訟法第369條第1項前段、第364條、第299
條第1項前段，洗錢防制法第14條第1項，刑法第11條前段、第28
條、第339條之4第1項第2款、第339條之2第1項、第55條前段、
第47條第1項、第38條之1第1項前段、第3項、第38條之2第2項，
刑法施行法第1條之1第1項，判決如主文。
本案經檢察官蔡仲雍提起公訴，檢察官張溢金提起上訴，檢察官
郭景東到庭執行職務。
中　　華　　民　　國　　110 　年　　10　　月　　5 　　日
            刑事第一庭　審判長法　官　江  德  千
                              法  官　簡  源  希
                              法  官　高  增  泓
以上正本證明與原本無異。
如不服本判決應於收受送達後二十日內向本院提出上訴書狀，其
未敘述上訴之理由者，並得於提起上訴後二十日內向本院補提理
由書（均須按他造當事人之人數附繕本）「切勿逕送上級法院」
。因疫情而遲誤不變期間，得向法院聲請回復原狀。

                              書記官　黃  美  珍 

中　　華　　民　　國　　110 　年　　10　　月　　5 　　日


附表一：
編號 戶名 金融機構帳戶 帳號 備註 1 薛陳麗香 彰化商業銀行 000-00000000000000  2 薛陳麗香 郵局 000-00000000000000  


附表二：
提款時間 提款地點 提款金額（新臺幣） 109年3月18日上午11時37分02秒 臺北市○○區○○路000號全家便利商店東安店 2萬元 109年3月18日上午11時37分37秒  2萬元 109年3月18日上午11時38分08秒  2萬元 109年3月18日上午11時40分59秒 臺北市○○區○○街00號統一超商東湖店 2萬元 109年3月18日上午11時42分11秒  18,000元 109年3月19日上午3時13分40秒 新北市○○區○○街000號汐止社后郵局 6萬元 109年3月19日上午3時14分47秒  6萬元 109年3月19日上午3時38分17秒 臺北市○○區○○街00號內湖東湖郵局 2,900元 合計  220,900元 


附錄本判決論罪科刑法條全文：
刑法第339條之4
犯第339條詐欺罪而有下列情形之一者，處1年以上7年以下有期
徒刑，得併科1百萬元以下罰金：
一、冒用政府機關或公務員名義犯之。
二、三人以上共同犯之。
三、以廣播電視、電子通訊、網際網路或其他媒體等傳播工具，
    對公眾散佈而犯之。
前項之未遂犯罰之。


刑法第339條之2
意圖為自己或第三人不法之所有，以不正方法由自動付款設備取
得他人之物者，處3年以下有期徒刑、拘役或30萬元以下罰金。
以前項方法得財產上不法之利益或使第三人得之者，亦同。
前二項之未遂犯罰之。

洗錢防制法第2條
本法所稱洗錢，指下列行為：
一、意圖掩飾或隱匿特定犯罪所得來源，或使他人逃避刑事追訴
    ，而移轉或變更特定犯罪所得。
二、掩飾或隱匿特定犯罪所得之本質、來源、去向、所在、所有
    權、處分權或其他權益者。
三、收受、持有或使用他人之特定犯罪所得。

洗錢防制法第14條
有第二條各款所列洗錢行為者，處7年以下有期徒刑，併科新臺
幣5百萬元以下罰金。
前項之未遂犯罰之。
前二項情形，不得科以超過其特定犯罪所定最重本刑之刑。